最高法院刑事判決　　　　　　九十六年度台上字第五六六八號
上　訴　人　台灣高等法院檢察署檢察官
被　　　告　甲○○
選任辯護人　丁俊文律師
上列上訴人因被告偽造文書案件，不服台灣高等法院中華民國九
十六年六月二十一日第二審更審判決（九十三年度重上更(三)字第
一八八號，起訴案號：台灣台北地方法院檢察署八十三年度偵字
第一七七０三號），提起上訴，本院判決如下：
    主  文
原判決撤銷，發回台灣高等法院。
    理  由
本件原判決以：公訴意旨略稱被告甲○○係正大尼龍工業股份有
限公司（下稱正大公司）之負責人，何黃美英、何紀豪係其妻、
子亦係正大公司之董事（何黃美英、何紀豪業經第一審判決無罪
確定在案），該公司之實際業務均由何氏三人負責，甲○○等三
人明知該公司未（起訴書漏載此字）於民國七十八年十一月十四
日、八十一年十二月二十四日及八十二年一月四日，在台北市○
○○路○段二十一號該公司會議室內，分別召開股東會、股東臨
時會及董事會，竟共同基於概括犯意，偽造股東會、股東臨時會
、董事會之紀錄，表明在上開時地全體股東均出席股東會、股東
臨時會，改選董事及監察人，及有甲○○等九位董事出席前開董
事會，選任常務董事及董事長，並使不知情之會計師呈報經濟部
，使承辦之公務員予以變更登記，因認被告犯刑法第二百十六條
、第二百十條、第二百十四條之罪嫌云云；但經原審審理結果，
認為不能證明被告犯罪，因而撤銷第一審關於被告部分之科刑判
決，改判諭知被告無罪，固非無見。
惟查：一、證人吳德純於第一審雖證稱：「（是否有參加七十八
年十一月十四日、八十一年十二月二十四日及八十二年一月四日
之股東臨時會或董事會？）只要我有簽名的、蓋章的都有參加」
，及有參加八十一年十一月十三日股東會，由蔡明傑擔任紀錄云
云，然又稱：正大公司係至八十三年始有正式通知股東召集股東
會，八十二年一月四日董事會議不見得每個董事皆有到場，惟事
後會由董事補具簽名；因正大公司係家族公司，於八十一年以前
公司董監事皆無更換，乃未實際召開股東會，僅於對公司有重大
決策影響之事項時，始會召開股東會，迨至八十三年間因告訴人
提出告訴，經討論要如何應對，伊等小股東為配合公司，才在八
十三年補簽八十一年之股東會議紀錄等語；參以證人陳清煙亦證
述：正大公司於八十一年間向經濟部辦理董、監事變更登記係伊
承辦，所提出股東會議紀錄「除了日期空下來之外，其餘都是我
們先打字打好。」及「（根據何資料打字？）以前公司登記之資
料。」、「（紀錄何來？）我們先請示紀錄是誰，都是蔡明傑告
訴我們的。」、「（正大公司有無交付原始股東會議紀錄〔提示
〕？）無。」等語（見第一審卷第三五、三六、一二０、一二一
、一六三、一六四頁），如果無訛，陳清煙辦理登記所用打字製
作之會議紀錄，既未參考正大公司之真正會議紀錄，上述吳德純
所稱正大公司係至八十三年始有正式通知股東召集股東會，及本
件之股東會、董事會會議紀錄均係告訴人提出告訴後所補製等語
，是否均屬實情，即至值研酌。且徵諸卷附正大公司之有關本案
會議紀錄，七十八年十一月二十八日股東會議紀錄（選舉董事、
監察人）及董事會會議紀錄（選舉董事、推選董事長）均為手寫
，同一內容之打字版，開會日期則為七十八年十一月十四日；又
八十一年十一月十三日「股東會議紀錄」（選舉董事、監察人）
及「董事會會議紀錄」（選任常務董事及推選董事長）為手寫，
紀錄均為「蔡明傑」，同一內容之打字版，開會日期及會議名稱
則為八十一年十二月二十四日「股東臨時會議事錄」（選任董事
、監察人）及八十一年一月四日「董事會議事錄」（選任常務董
事及推選董事長），紀錄均為「吳德純」（見本案第一七七０三
號偵查卷第五、六、三八、三九、四七、四八、一四０至一四三
頁），倘各該打字版會議紀錄均係參考手寫會議紀錄而製作，其
打字版會議紀錄所載開會日期焉會在手寫會議紀錄所載開會日期
之前，甚至有會議名稱、紀錄兩歧之情形，亦饒有詳求之餘地。
原審未詳酌上述事證，深入查究釐清，即遽認被告並無本件被訴
之偽造文書犯行，而為被告有利之認定，自嫌速斷。二、原判決
理由謂：八十一年十一月十三日股東會議紀錄及八十二年一月四
日董事會會議紀錄，其上均有吳德純之簽名，而正大公司既屬家
族公司，證人吳德純為吳家之主，由其代表吳家出席股東會，縱
其未提出其弟乙○○之委託書出席股東會，而在股東會議紀錄簽
署其弟乙○○之名於出席人欄，亦僅係股東會召開程序之瑕疵而
已，難謂被告有偽造該股東會紀錄云云（見原判決第三頁）；惟
依上述股東會議紀錄所載，八十一年十一月十三日開會時，吳德
純之母親吳任萊仙尚在，吳任萊仙並被選任為監察人，原判決謂
上述吳德純為吳家之主，由其代表吳家出席股東會，僅係股東會
召開程序之瑕疵而已，其所為推論即難認允當；又上述八十二年
一月四日「董事會議事錄」係打字製作，並無出席人員簽名其上
，原判決謂其上有吳德純之簽名，與卷證不符，亦有可議。以上
或為上訴意旨所指摘，或為本院得依職權調查之事項，應認原判
決仍有撤銷發回更審之原因。
據上論結，應依刑事訴訟法第三百九十七條、第四百零一條，判
決如主文。
中　　華　　民　　國　九十六　年　　十　　月　二十五　日
                      最高法院刑事第六庭
                          審判長法官  孫　增　同
                                法官  吳　昆　仁
                                法官  吳　　　燦
                                法官  李　英　勇
                                法官  呂　永　福
      本件正本證明與原本無異
                                      書  記  官
中　　華　　民　　國　九十六　年　　十　　月　 三十 　日
                                                      Ｑ
